臺灣新竹地方法院刑事判決　　　　　　　　　　　　　九十一年度訴字第五七七號
　　公　訴　人　臺灣新竹地方法院檢察署檢察官
　　被　　　告　丙○○
　　選任辯護人　溫瑞鳳律師
右列被告因違反公職人員選舉罷免法等案件，經檢察官提起公訴（九十一年度選偵字
第一六二號），本院判決如左：
    主  文
丙○○意圖使候選人不當選，以文字傳播不實之事，足以生損害於公眾及他人，處有
期徒刑伍月，如易科罰金，以參佰元折算壹日。褫奪公權壹年。
      事      實
一、丙○○明知甲○○參加新竹縣竹北市第五屆泰和里里長選舉而為候選人，竟基於
    意圖使甲○○不當選之犯意，委由不知情且姓名年籍不詳之成年人士印製競選傳
    單內容記載：「前回里長用錢買，這回又用錢來拉，用錢當選再四年，建設落後
    變八年；建設落後若八年，里民受害又損錢，泰和鄉親目晶晶，敢能再騙加四年
    」等不實事項之白色及粉紅色宣傳單多份，於公告選舉活動期間內之民國九十一
    年六月六日十七時許，在竹北市泰和里土地公廟前散發前揭傳單，足以生損害於
    甲○○之名譽，及影響選民之投票。
二、案經甲○○訴由臺灣新竹地方法院檢察署檢察官偵查起訴。
      理      由
一、訊據被告丙○○矢口否認有何違反公職人員選舉罷免法之犯行，辯稱略以：我根
    本不知道這件事，我當時並沒有發這張傳單云云。
二、經查：
(一)、右揭事實，迭據告訴人甲○○堅指不移（三四九號偵卷第三頁、本院卷第五四頁
    ），核與１、證人丑○○證稱：「昨天下午余立淦候選人在泰和里土地公廟炒米
    粉，我有前往，我有看到候選人丙○○披掛候選人彩帶也到場，丙○○親手發給
    我內容有貴署通知書及契約書之傳單，該傳單記載甲○○里長用錢買等」等語（
    三四九號偵卷第五頁、第三二頁、第三三頁）。２、證人戊○○亦證稱：「昨天
    我去土地公廟吃炒米粉，丙○○親自交給我傳單，該傳單記載甲○○里長用錢買
    等情，該傳單與丑○○收到的傳單一樣」等語（三四九號偵卷第五頁、第三二頁
    ）。３、證人己○○稱：「昨天晚上五點多我去土地公廟吃炒米粉，丙○○親自
    交給我傳單，內容記載甲○○里長用錢買等」等語（三四九號偵卷第五頁、第三
    二頁）相符，且有如事實欄所述內容之白色宣傳單二紙附卷足稽，被告雖以上開
    證人等均為告訴人之樁腳且係串供，故其等證言不可採云云置辯，然上開證人等
    均係親自聞見現狀而為陳述，且在偵查中及本院審理時均簽具證人結文，在明瞭
    偽證罪利害關係之情形下始具結作證，是其等證言尚非不能採信，且被告並未提
    供具體事證供本院調查以證實前開證人等之證言確有偏頗告訴人之虞，自難僅以
    上開證人等與告訴人認識，即空言指稱前開證人等所為證言必有偏頗，復參以上
    開證人等與被告並無怨隙，且所供情節均相符，自應認前開證人等之證詞為可採
    。
(二)、又１、證人陳錦河雖稱：「九十一年六月六日下午在泰和里土地公廟的事這麼久
    我忘記了，我當時是有幫他助選發宣傳單，宣傳單的內容沒有說別人壞話」等語
    （三四九號偵卷第三四頁）。２、證人彭宏亮陳稱：「我於九十一年六月六日下
    午有在泰和里土地公廟，當時我有開車經過那邊，他們在炒米粉，當時是傍晚要
    出晚餐，我有下車停留十幾分鐘，是丙○○叫我下來吃的，但是我不知道誰在炒
    ，當時沒有看見丙○○在發傳單，當時他手上沒有宣傳單」等語（三四九號偵卷
    第三五頁）。３、證人乙○○陳稱：「九十一年六月六日下午五時我當天人有在
    土地公廟前，吃告訴人宣傳車的炒米粉，吃完米粉，我還在現場和人聊天，我有
    接到被告親自發的壹張白色傳單，內容是他任職四年的建設情形。我在現場另外
    有看到魏先生在傳閱別的傳單，但是我沒有看到內容是什麼，我也不知道現場有
    無其他人在發送傳單，但是確定在場的其他候選人都沒有發送傳單」等語（本院
    卷第二四頁）。４、證人壬○指稱：「九十一年六月六日五時我沒有去土地公廟
    前面，但是里長有交給我壹張他的宣傳單，每一戶都有發送，我在家裡收到的」
    等語（本院卷第二五頁）。５、證人癸○○稱：「九十一年六月六日六時我當天
    有去土地公廟吃炒米粉，但是我不知道是哪個候選人的炒米粉，我當天沒有拿到
    任何傳單，吃完米粉，我人就走了，我也沒有看到有人發傳單」等語（本院卷第
    二五頁）。６、證人寅○○證述：「九十一年六月六日六時我當天有去土地公廟
    前吃米粉，因為宣傳車在廣告，我知道是甲○○候選人的米粉，我快五點就到了
    一直吃到五點四十分才結束，我從頭到尾都在，被告有發送粉紅色的傳單給我，
    我在現場沒有看到其他的候選人，我也沒有接到其他的傳單」等語。（本院卷第
    二六頁）７、證人庚○○則稱：「九十一年六月六日六時我不在土地公廟不知情
    」等語。（本院卷第二六頁）８、證人子○○陳述：「九十一年六月六日下午五
    時我當天在土地公廟那裡吃米粉，我四點五十分就過去，有接到由甲○○發的傳
    單，當天我只有收到甲○○的傳單，沒有看到被告在場，也沒有拿到他的傳單，
    我吃完米粉，還和朋友在土地公廟聊天，一直到六點我才離開，沒有看到有其他
    人發送傳單」（本院卷第六三頁）等語。９、證人辛○○證稱：「九十一年六月
    六日我當天有去吃米粉，我是四點四十分去的。我有看到被告在那裡拜票，但是
    他沒有發傳單給我，他沒有去炒米粉，炒米粉一開始是一個余姓候選人，然後甲
    ○○接著炒，我一直停留到五點廿分，米粉吃完，東西收完我就走了，當天沒有
    發生其他的事情」等語（本院卷第六三頁）。１０、證人丁○○則稱：「九十一
    年六月六日我當天有在土地公廟現場，因為我四點多的時候去找朋友，我朋友的
    太太說土地公廟那裡有炒米粉，我們就在四點半的時候到達土地公廟吃米粉，聽
    說是一個曾姓候選人的米粉，吃到快五點的時候結束，還有和朋友聊天，所以是
    五點多我們就離開土地公廟，我們有看到被告到場拜票，他沒有發傳單，就是空
    手拜票，他是壹個人拜票的」（本院卷第六四頁）等語。則證人陳錦河、壬○、
    癸○○、庚○○對於九十一年六月六日在土地公廟前發生之情形，不是未曾參與
    經歷，就是不明當時周遭情況或已不復記憶，而證人彭宏亮、乙○○、寅○○、
    子○○、辛○○及丁○○有稱被告親自散發白色或粉紅色宣傳單，有稱被告未散
    發宣傳單或僅空手拜票，有稱現場僅有候選人被告一人在場，有稱尚有其他候選
    人在場，是其等供詞不一，則證人之憑信性已有可疑，且上開證人所證述之內容
    均與本件事實無直接之因果關係，故前揭證人之證詞均不足為有利於被告之認定
    ，是被告確於右揭時地散發如事實欄所述之宣傳單，應堪認定。
(三)、再查，關於競選傳單內容所記載：「前回里長用錢買，這回又用錢來拉，用錢當
    選再四年，建設落後變八年；建設落後若八年，里民受害又損錢，泰和鄉親目晶
    晶，敢能再騙加四年」等情，被告並無法提供具體事證以證明告訴人確曾有上開
    行為，自難認此事項為真實。
(四)、以上相互參證，被告既明知上開宣傳單中之內容並非正確之情形下，猶將上開不
    實事項印製在宣傳單上，並於九十一年六月六日之新竹縣竹北市第五屆泰和里里
    長公告選舉活動期間內，散發上開記載不實事項之宣傳單，自難謂其無影響選民
    投票使告訴人不當選之意圖至明，其所為已足生損害於選舉之公正性及告訴人，
    應堪認定。綜上，被告上開所辯，均係事後卸責之詞，不足採信，本件事證明確
    ，犯行足以認定，應依法論科。
三、被告丙○○意圖使告訴人不當選，以文字傳播不實事項，足以生損害於選舉之公
    正性及告訴人，核其所為係犯公職人員選舉罷免法第九十二條之罪，被告於九十
    一年六月六日多次散發上開宣傳單之行為，均係出於同一犯意，皆屬當次犯行之
    一部，為接續行為，應不另論罪。又被告上開行為雖同時觸犯刑法第三百十條第
    二項之誹謗罪，然此乃法規競合，依特別法優於普通法之原則，應擇一適用公職
    人員選舉罷免法第九十二條論處，有最高法院八十五年度臺上字第三三六七號、
    八十六年度臺上字第二一五四號判決可資參照。爰審酌被告犯罪之動機、目的為
    使其他候選人無法當選、以散發不實黑函之手段、敗壞選舉風氣甚鉅、犯罪後否
    認犯行、態度非佳等一切情狀，量處如主文所示之刑，並諭知易科罰金之折算標
    準，暨依公職人員選舉罷免法第九十八條第三項之規定，宣告褫奪公權一年。
四、據上論斷，應依刑事訴訟法第二百九十九條第一項前段，公職人員選舉罷免法第
    九十二條、第九十八條第三項，刑法第十一條前段、第三十七條第二項、第四十
    一條第一項，罰金罰鍰提高標準條例第二條，判決如主文。
本案經檢察官劉邦繡到庭執行職務。
中      華      民      國    九十一    年     十二     月    二十七    日
                              臺灣新竹地方法院刑事第二庭
                                  審判長法  官   王銘勇
                                        法  官   楊惠芬
                                        法  官   楊數盈
右正本證明與原本無異。
如不服本判決，應於判決送達後十日內向本院提出上訴狀( 應附繕本 )。
                                        書記官   沈藝珠
中      華      民      國    九十一    年     十二     月    二十七    日
附錄本判決論罪科刑法條全文：
公職人員選舉罷免法第九十二條：
意圖使候選人當選或不當選，以文字、圖畫、錄音、錄影、演講或他法，散布謠言或
傳播不實之事，足以生損害於公眾或他人者，處五年以下有期徒刑。
